Inventaris van het archief van de Directeur van het Remontewezen te ''s-Gravenhage, 1903-1938
Nationaal Archief, Den Haag
Directeur van het Remontewezen [Bereden Artillerie]
Remontewezen
1903-1938
D23330
0.60 meter; 173 inventarisnummers.
Normale geschreven, getypte en gedrukte documenten, geen bijzondere handschriften.
Nationaal Archief, Den Haag
Directeur van het Remontewezen
Het archief van de Directeur van het Remontewezen bevat onder meer correspondentie met de Minister van Oorlog en bevelhebbers van het leger betreffende (instructies bij) mobilisatie en vordering van paarden en materialen. Daarnaast bevat het een serie agenda's over de periode 1910-1915 en documentatie.
Archiefvorming
Geschiedenis van de archiefvormer
In de jaren voor de tweede wereldoorlog was het paard een belangrijk onderdeel van het Nederlandse leger. De cavalerie bestond eerst geheel, later voor een groot deel uit bereden troepen, de veldartillerie bevatte paarden om de kanonnen te kunnen verplaatsen, de bereden artillerie was geheel op paarden aangewezen. Ook de officieren van andere wapens en dienstvakken hadden paarden en de treinen gebruikten paarden als trekmiddel.
Tot 1879 werden die paarden verkregen door openbare aanbesteding. De paarden kwamen voor het merendeel uit Hannover en werden geleverd door Nederlandse en Duitse handelaren. De fokkers uit Hannover gingen zich echter meer en meer toeleggen op het fokken van koetspaarden, zodat de kwaliteit van de paarden bestemd voor remontering van het leger steeds meer achteruitging.
Vanaf 1879 werd toen een proef gedaan met het aankopen van paarden uit Hongarije, door middel van onderhandse aanbesteding. Deze proef duurde drie jaar, waarna zij wegens gering succes werd beeindigd.
Van de ± 350 paarden die in dit land gekocht waren bleken er teveel vroeg versleten en onbruikbaar voor de dienst. Vanaf 1881 kocht men paarden in Ierland. Dit land werd door veel andere krijgsmachten gebruikt als belangrijkste aanvullingsplaats voor hun paardenbestanden. Aanvankelijk werd ook hier gekocht via onderhandse aanbesteding.
Vanaf 1884 werden ook weer inlandse paarden aangekocht, bij wijze van proef. De dieren waren echter merendeels niet geschikt als legerpaard, hoewel de proef een positieve invloed had op de fokkerij in Nederland.
Na 1886 werden de paarden door een remontecommissie in Ierland gekocht. Eerst werd er voornamelijk gehandeld op markten, later, toen de commissie zich wat beter ingewerkt had, werd er ook rechtstreeks gekocht van fokkers en bij handelaren thuis.
De paarden die uit Ierland overkwamen waren, evenals de in Nederland gekochte paarden, over het algemeen te jong en niet krachtig genoeg om direkt afgericht te worden. Bovendien vormden deze dieren vaak een bron van besmetting voor de andere paarden bij de depots en regimenten. Daarom werd in 1886 in Nieuw-Millingen een remontedepot opgericht, waar de paarden die pas aangekocht waren op sterkte konden komen om een jaar later gezond en in goede conditie aan de troep te worden overgedragen. De commandant van dit depot stond onder bevel van de inspecteur van de cavalerie. Jaarlijks werden enige honderden paarden in opleiding genomen en in juni overgedragen aan de regimenten, met uitzondering van de cavaleriepaarden, die pas in september naar de troep gingen. Omdat de eerste paarden uit Ierland al in mei arriveerden werden deze wegens ruimtegebrek eerst een tijd geweid in de omgeving van Rotterdam.
Ook in het verleden beschikte het leger niet over alle middelen die het in oorlogstijd nodig had. Een gedeelte der paarden, vooral voor de veld-artillerie en de treinen, was niet aanwezig en moest in geval van oorlog worden gevorderd. Dit was geregeld in de Inkwartieringswet. Om deze vordering voor te bereiden was er in vredestijd al een directeur van het remontewezen benoemd. Deze directeur was tevens voorzitter van de remontecommissie voor de bereden artillerie en voorzitter van de commissie tot toekenning van het militair certificaat, een registratiestelsel voor fokhengsten en -merries waarbij een premie werd verleend ter aanmoediging van het fokken van legerpaarden. Hij werd in zijn taak bijgestaan door 1 subaltern officier en 1 schrijver. De directeur stond onder de bevelen van de minister van oorlog. In 1925 werd zijn taak gecombineerd met die van het hoofd bureau remontering van de generale staf.
Om de vordering goed te laten verlopen was het land verdeeld in vorderingsdistricten. In ieder district waren een vorderingscommissaris, een hulpvorderingscommissaris, een paarden- of veearts en twee taxateurs belast met de daadwerkelijke keuring en vordering. De burgemeester was verplicht om alle paardeneigenaren op te roepen ter vordering. In vredestijd werden regelmatig keuringen gehouden om de procedure te oefenen. In de twintiger jaren werd dit om bezuinigingsredenen nagelaten en ging men proeven doen met het huren van paarden voor oefeningen.
In 1923 werd door de minister van oorlog bepaald dat paarden voor het leger zoveel mogelijk in Nederland moesten worden aangeschaft, zowel om economische redenen als om de fokkerij in Nederland aan te moedigen. Om de paarden aan te kopen werd een nieuwe remontecommissie voor het binnenland opgericht, naast de remontecommissie buitenland die bleef bestaan om de paarden die niet konden worden gekocht op de vaderlandse markt in Ierland aan te kopen.
De tweede wereldoorlog maakte een abrupt einde aan het gebruik van paarden in het Nederlandse leger. Alleen bij ceremoniele gelegenheden worden paarden gebruikt.
Directeuren en commandanten (vanaf 1922) van het remontedepot
Jhr. M. van Reigersberg Versluys 1886 - 1898
J.H. Knel 1898 - 1906
C.E.M. de Bruyn 1908 - 1923
R.O. van Manen 1923 - 1926
H.A.C. Fabius 1926 - 1930
H.C.J.C. van Stockum 1930 - 1933
E.A.F. Baron Creutz 1933 - 1936
M. Brevet 1936 - 1940
Bron: Jonasse, W. Van Paard tot Paardekracht. s.l., 1960.
Voorzitters van de remontecommissie voor de bereden artillerie, tevens directeur van het remontewezen
D. Kromhout 1896 - 1901
K.D. Punt 1901 - 1913
S.C. Gooszen 1913 - 1922
D.C.M. André de la Porte 1922 - 1935
G.M. Le Heux 1935 - 1940
Bron: Recueil Militair, diverse jaargangen.
Bureau registratie en informatie ontslagen personeel, ministerie van defensie.
Geschiedenis van het archiefbeheer
Het archief is (op een onbekend tijdstip, aangenomen mag worden na de demobilisatie van de Nederlandse Weermacht) ingeleverd bij één van de zgn. Regelingsbureaus en later terecht gekomen bij het Weermachtsarchief, later het Archief Koninklijke Landmacht, te leiden en eind 1962 overgegaan naar het Centraal Archievendepot van het ministerie van Defensie te 's-Gravenhage.
Het bestond toen uit 2 dozen bescheiden en 1 doos documentatie. In 1981 werden t.b.v. de bewerking van het Algemeen Rijksarchief nog 3 dozen met stukken en enige agenda's ontvangen.
Het is niet bekend wie in het verleden het archief heeft geselecteerd, noch hoeveel procent van het archief bij die gelegenheid is vernietigd.
De verwerving van het archief
Overbrenging van een overheidsarchief
Inhoud en structuur van het archief
2.13
Aanwijzingen voor de gebruiker
Openbaarheidsbeperkingen
Volledig openbaar.
Materiële beperkingen
Aanvraaginstructie
Openbare archiefstukken kunnen online worden aangevraagd en gereserveerd. U kunt dit ook via de terminals in de studiezaal van het Nationaal Archief doen. Om te kunnen reserveren dient u de volgende stappen te volgen:
U maakt een profiel aan op www.gahetna.nl, en logt vervolgens in
Via de archiefinventaris (alleen de beschrijvingen met rode nummers) selecteert u het gewenste archiefstuk door op de knop 'Reserveren' te klikken
In het volgende scherm geeft u aan op welke dag u het archiefstuk wilt inzien
Indien u zich bevindt in de studiezaal en een tafelnummer heeft ontvangen kunt u dit nummer vermelden. Als u geen tafelnummer heeft kunt u tafelnummer 777 laten staan
Vervolgens bevestigt u uw reservering door deze te versturen.
Verwant materiaal
2.13.51.01, Inventaris van het archief van de Commandant van het Remontedepot te Nieuw Milligen, 1933-1936
2.13.51.02, Inventaris van het archief van de Voorzitter van de Remontecommissie van de Bereden Artillerie te 's-Gravenhage, 1894-1939
Beschikbaarheid van kopieën
Bijlagen
Overzicht van geraadpleegde bronnen
Jonasse, W., Van Paard tot Paardekracht. s.l., 1960.
Knel, J.H., Remontepaarden. 's-Gravenhage, 1906.
De Waal, J., Geschiedenis van de Inspectie der Cavalerie en het Commando over de Lichte Brigade. s.l., s.a.
De Waal, J., Remontering. Koninklijke Militaire Academie. Brede, 1917.
De Waal, J, Voorschriften Paardenvordering. Uitgeverij Samson. Alphen aan de Rijn, 1931.
Beschrijving van de series en archiefbestanddelen
- Agenda's., 1910-1915, 1916; 1-6; 6 delen
  - 1910-1912, 1
  - 1912-1914, 1918, 2
  - 1914, 3
  - 1914, 4
  - 1915, 5
  - 1915, 6
- Brief van de direkteur van de rijschool voor de bereden artillerie aan de voorzitter van de remontecommissie inzake toezending van de bepalingen betreffende het remontedepot in geval van mobilisatie. Met 2 bijlagen. Afschrift., 1903; 7; 3 stukken
- Brief van de direkteur van het remontewezen aan de minister van oorlog met commentaar op een brief van een gepensioneerde paardenarts over diverse onderwerpen betreffende de remontering., 1906; 8; 1 stuk
- Stukken betreffende wettelijke bepalingen in Frankrijk, België en Groot-Brittannië inzake het vorderen van paarden van niet-ingezetenen. Afschriften., 1909; 9; 1 omslag
- Stukken inzake het vorderen van paarden van niet-ingezetenen in Duitsland., 1912; 10; 1 omslag
- Brief van de directeur van het remontewezen aan de inspecteur van de bereden artillerie betreffende het verslag over een oefening met gehuurde paarden in de Betuwe. Met 1 bijlage., 1912; 11; 2 stukken
- Notitie inzake de wettelijke bepalingen inzake het vorderen van paarden van buitenlanders in Nederland., (1912); 12; 1 stuk
- Correspondentie tussen de minister van oorlog en de directeur van het remontewezen inzake een verslag over paarden van de legercommissie., 1913; 13; 2 stukken
- Correspondentie tussen de minister van oorlog en de directeur van het remontewezen inzake de bij mobilisatie te vorderen paarden voor de bereden artillerie. Met 1 bijlage., 1913; 14; 3 stukken
- Correspondentie tussen de minister van oorlog en de directeur van het remontewezen inzake de beredenheid van territoriale bevelhebbers., 1913; 15; 2 stukken
- Stukken betreffende een oefening met gehuurde paarden door de 1e afdeling van het 1e regiment veldartillerie., 1913; 16; 1 omslag
- Correspondentie tussen de commandant van het 8e landweer-district te Groningen en de directeur van het remontewezen inzake de voorziening van paarden voor dit district bij mobilisatie., 1913; 17; 2 stukken
- Correspondentie tussen de chef van de generale staf en de directeur van het remontewezen inzake de verstrekking van paarden aan landweerbataljons., 1913; 18; 2 stukken
- Correspondentie tussen de commandant van de 3e afdeling van het 4e regiment veldartillerie en de directeur van het remontewezen inzake een mobilisatieoefening met gehuurde paarden., 1913; 19; 2 stukken
- Rapport van de directeur van het remontewezen inzake wijzigingen in de regeling paardenvordering, nodig geworden door de nieuwe oorlogsorganisatie. Met 4 bijlagen., 1913; 20; 1 omslag
- Correspondentie tussen de burgemeester van Roermond en de directeur van het remontewezen inzake het vorderingsterrein in Roermond., 1913; 21; 1 omslag
- Nota van de directeur van het remontewezen voor de chef van de generale staf inzake de positie van de directeur., 1913; 22; 1 stuk
- Brieven inzake de benoeming van de directeur van het remontewezen. Afschriften., 1913; 23; 3 stukken
- Correspondentie tussen de minister van oorlog en de directeur van het remontewezen inzake wijzigingen in de voorschriften voor paardevordering., 1914; 24; 2 stukken
- Instructie voor de directeur van het remontedepot bij mobilisatie., 1914; 25; 1 stuk
- Correspondentie tussen de commandant van de 3e divisie en de directeur van het remontewezen inzake de benodigde paarden voor het op oorlogssterkte brengen van de eskadrons huzaren., 1914; 26; 2 stukken
- Correspondentie tussen de directeur van het remontewezen en de burgemeester van Haarlemmermeer inzake de paardenvordering in die gemeente., 1914; 27; 2 stukken
- Correspondentie tussen de minister van oorlog en de directeur van het remontewezen inzake de noodzaak bij mobilisatie paarden te vorderen, voorzien van hun tuigen., 1914; 28; 2 stukken
- Correspondentie tussen de minister van oorlog en de directeur van het remontewezen inzake het verstrekken van voorschotten aan vorderingspersoneel., 1914; 29; 1 omslag
- Stukken betreffende het oprichten van een dresseerschool in Wageningen., 1914; 30; 3 stukken
- Brief van de minister van oorlog aan de directeur van het remontewezen ter aanbieding van een koninklijk besluit inzake een paardenkeuring in Amsterdam. Met 1 bijlage., 1914; 31; 2 stukken
- Correspondentie tussen de inspecteur van de bereden artillerie en de directeur van het remontewezen inzake het wijzigen van de hoeveelheid bij mobilisatie benodigde tuigen in verband met het eventueel vorderen van koudbloedpaarden., 1914; 32; 2 stukken
- Brief van de directeur van het remontewezen aan de minister van oorlog inzake het verloop van een paardenkeuring in Amsterdam. Minuut. Met 1 bijlage., 1914; 33; 2 stukken
- Verslag van de directeur van het remontewezen aan de minister van oorlog over de paardenkeuring in Amsterdam, 1914; 34; 1 stuk
- Brief van de directeur van het remontewezen aan de chef van de generale staf inzake de vervoersregeling bij mobilisatie. Met 1 bijlage., 1914; 35; 2 stukken
- Brief van de burgemeester van Bleskensgraaf en Hofwegen aan de directeur van het remontewezen inzake onregelmatigheden bij de paardenvordering., 1914; 36; 1 stuk
- Brief van de directeur van het remontewezen aan de opperbevelhebber inzake uitvoer van paarden naar Duitsland. Minuut., 1914; 37; 1 stuk
- Nota's inzake de verkoop van paarden bij demobilisatie., 1914; 38; 2 stukken
- Stukken betreffende het vaststellen van de instructie voor een vorderings- en een hulpvorderingscommissaris., 1914; 39; 1 omslag
- Brief van de dirigerend paardenarts bij het algemeen hoofdkwartier ter aanbieding van een circulaire inzake bedorven haver. Met 1 bijlage., 1914; 40; 2 stukken
- Brief van de opperbevelhebber van land- en zeemacht aan de directeur van het remontewezen inzake de remontering van reserve-officieren. Met 1 bijlage., 1914; 41; 2 stukken
- Correspondentie tussen de directeur van het remontewezen en de minister van oorlog inzake de uitbreiding van de aankoop van paarden., 1914; 42; 2 stukken
- Brief van de directeur van het remontewezen aan de minister van oorlog inzake het vaststellen van de "opdracht transportcommandant". Met 3 bijlagen., 1914; 43; 1 omslag
- Nota van de directeur van het remontewezen voor de opperbevelhebber inzake de remontering van de verplegings-afdelingen van de divisies. Minuut., 1914; 44; 1 stuk
- Nota van de directeur van het remontewezen voor de minister van oorlog inzake het verminderen van de hoeveelheid reserve-paarden bij de korpsen. Minuut., 1914; 45; 1 stuk
- Correspondentie inzake het aanstellen van twee hoefsmeden bij het algemeen paardendepot., 1914-1915; 46; 2 stukken
- Stuk houdende overzicht van de wettelijke bepalingen inzake het overnemen van rijkspaarden door officieren., (1914); 47; 1 stuk
- Stukken betreffende het vorderen van paarden van circus Althoff., 1915; 48; 3 stukken
- Circulaires van de opperbevelhebber inzake de encadrering en remontering van de cavalerie en de bereden artillerie., 1915; 49; 2 stukken
- Brief van de opperbevelhebber inzake kostenvergoedingen voor hoefsmeden., 1915; 50; 1 stuk
- Correspondentie tussen de directeur van het remontewezen en de minister van oorlog inzake foutieve uitbetalingen bij de paardenvordering., 1915; 51; 2 stukken
- Stukken betreffende het beschikbaar stellen van afgekeurde paarden voor de seruminrichting., 1915; 52; 3 stukken
- Brieven van de directeur van het remontewezen aan de minister van oorlog inzake de bezoldiging van taxateurs., 1915; 53; 2 stukken
- Stukken betreffende de regeling voor bij de troep aanwezige drachtige merries., 1915; 54; 1 omslag
- Correspondentie tussen de directeur van het remontewezen en de burgemeester van Amerongen inzake het niet-vorderen van paarden van een buitenlander., 1915; 55; 2 stukken
- Nota van de directeur van het remontewezen voor de minister van oorlog inzake het verstrekken van rijkspaarden aan officieren. Minuut., 1915; 56; 1 stuk
- Nota van de directeur van het remontewezen voor de minister van oorlog inzake een nieuwe paardenvordering. Minuut., 1915; 57; 1 stuk
- Stukken betreffende het verkopen van rijkspaarden voor fokdoeleinden., 1915; 58; 1 omslag
- Brief van de opperbevelhebber inzake tijdelijke verplaatsing van het cavalerie recruten-depot in verband met een besmettelijke ziekte onder de paarden., 1915; 59; 1 stuk
- Brief van de commandant van de 2e divisie aan de directeur van het remontewezen inzake de voorziening van paarden in verband met een uitgebroken besmettelijke ziekte. Met 3 bijlagen., 1915; 60; 1 omslag
- Brieven inzake de remontering van het 24e en 25e reserve-regiment infanterie., 1915; 61; 3 stukken
- Brief van de directeur van het remontewezen aan de opperbevelhebber inzake het uitvoeren en invoeren van paarden naar en uit Duitsland. Minuut., 1915; 62; 1 stuk
- Correspondentie tussen de commandant van het depot le regiment veldartillerie en de directeur van het remontewezen inzake paardenvordering bij "tweede mobilisatië., 1915; 63; 2 stukken
- Brieven inzake het nummeren van gevorderde paarden., 1915, 1916; 64; 2 stukken
- Stukken betreffende aanvulling van de paarden van het 3e regiment huzaren., 1916; 65; 1 omslag
- Correspondentie tussen de directeur van het remontewezen en de minister van oorlog inzake maximumprijzen bij paardenvordering., 1916; 66; 2 stukken
- Correspondentie van de opperbevelhebber met de inspecteur der vesting-artillerie en de directeur van het remontewezen inzake de paardenvoorziening voor de lichte geschutsreserve., 1916; 67; 2 stukken
- Stukken betreffende de paardenvoorziening van de op te richten B-batterijen van de 4e afdelingen van het 2e en 4e regiment veldartillerie., 1916; 68; 1 omslag
- Brief van de opperbevelhebber aan de minister van oorlog inzake het voorbereiden van een verdere paardenvordering. Afschrift., 1916; 69; 1 stuk
- Brief van de minister van oorlog aan de opperbevelhebber inzake het instellen van een militair certificaat voor fokpaarden. Met 1 bijlage., 1917; 70; 2 stukken
- Brief van de opperbevelhebber aan de minister van oorlog inzake het voor de fokkerij bestemmen van rijkspaarden. Met 5 bijlagen., 1917; 71; 1 omslag
  De bijlagen zijn bewaard gebleven stukken van de commissie voor het registeren van fokpaarden.
- Brief van de minister van oorlog aan de opperbevelhebber inzake gewijzigde bepalingen voor het militair certificaat. Met 1 bijlage., 1917; 72; 2 stukken
- Nota van de opperbevelhebber voor de minister van oorlog inzake het verstrekken van paarden aan reserve-officieren na de mobilisatie. Afschrift., 1917; 73; 1 stuk
- Correspondentie tussen de directeur van het remontewezen en de minister van oorlog inzake de maximumprijzen voor te vorderen paarden., 1917; 74; 2 stukken
- Brief van de directeur van het remontewezen aan de opperbevelhebber inzake de remontering van de marechaussee. Met 1 bijlage., 1917; 75; 2 stukken
- Stukken betreffende het aanhouden van in het remontedepot aanwezige veulens., 1917; 76; 1 omslag
- Staat houdende overzicht van de in staat van oorlog of staat van beleg verklaarde gebieden., 1917; 77; 1 stuk
- Beschikking van de opperbevelhebber inzake de aanwijzing van personeel voor de functie van mobilisatie-hoefsmid., 1917; 78; 1 stuk
- Correspondentie tussen de opperbevelhebber en de directeur van het remontewezen inzake een registratie van rijpaarden., 1917; 79; 2 stukken
- Beschikkingen van de opperbevelhebber inzake het registreren van rijpaarden van officieren., 1917, 1918; 80; 2 stukken
- Nota van de opperbevelhebber voor de minister van oorlog inzake de registratie van rijpaarden. Afschrift., 1918; 81; 1 stuk
- Brief van de opperbevelhebber aan de commandant van de cavalerie-brigade inzake aankoop van paarden voor de cavalerie. Afschrift., 1918; 82; 1 stuk
- Brief van de minister van oorlog aan de opperbevelhebber inzake de registratie van rijpaarden., 1918; 83; 1 stuk
- Nota van de opperbevelhebber voor de minister van oorlog inzake het beschikbaarstellen van rijkspaarden voor de landbouw. Afschrift., 1918; 84; 1 stuk
- Brief van de minister van oorlog aan de opperbevelhebber inzake de smokkel van paarden., 1918; 85; 1 stuk
- Brieven van de opperbevelhebber aan de burgemeester van Utrecht en de garnizoenscommandant van Utrecht inzake het beschikbaarstellen van rijkspaarden voor de landbouw. Afschriften., 1918; 86; 2 stukken
- Stukken betreffende het indelen van remontepaarden bij de veldartillerie., 1918; 87; 1 omslag
- Brief van het hoofd africhting paarden bij het depot van het le regiment veldartillerie aan de inspecteur van de bereden artillerie inzake de opleiding van remonterijders. Afschrift., 1918; 88; 1 stuk
- Correspondentie tussen de commandant van de groep Gorinchem van de nieuwe hollandse waterlinie en de directeur van het remontewezen inzake paardenvordering bij 2e mobilisatie., 1918; 89; 3 stukken
- Brieven inzake de verhoging van de maximum vorderingsprijs., 1918; 90; 3 stukken
- Stukken betreffende het vorderen van materiaal en paarden door onderdelen van het veldleger., 1913; 91; 1 omslag
- Staat houdende overzicht van de in de vesting Holland aanwezige paarden., (1918); 92; 1 stuk
- Correspondentie tussen de commandant van de groep Blauwkapel in de nieuwe hollandse waterlinie inzake het vorderen van paarden bij ontruiming van de positie., 1918; 93; 2 stukken
- Stukken inzake het vorderen van paarden voor de 2e divisie., 1919; 94; 1 omslag
- Brief van de directeur van het remontewezen aan de chef afdeling internering inzake het zoekraken van een paard van een geïnterneerde belgische generaal. Minuut., 1919; 95; 1 stuk
- Brief van de minister van oorlog inzake de afvoer van niet-geschikte paarden bij de cavalerie., 1919; 96; 1 stuk
- Brief van de minister van oorlog aan de directeur van het remontewezen inzake het aankopen van paarden met gecoupeerde staarten. Met 1 bijlage., 1919; 97; 2 stukken
- Staat van geëxamineerde veeartsen die op 1 maart 1919 in Nederland de praktijk uitoefenden., 98; 1 stuk
- Stukken betreffende het functioneren als vorderings-commisaris van gepensioneerde officieren, werkzaam bij de directieën der directe belastingen., 1919; 99; 1 omslag
- Correspondentie tussen het hoofd van het bureau internering en de directeur van het remontewezen inzake de teruggave van paarden van ex-geïnterneerde belgische officieren., 1919; 100; 2 stukken
- Brief van de minister van oorlog aan de directeur van het remontewezen ter aanbieding van de instructie voor de commandant van het algemeen paardendepot. Met 1 bijlage., 1919; 101; 2 stukken
- Stukken betreffende het wijzigen van de regeling voor het verstrekken van officiersdienstpaarden., 1919; 102; 1 omslag
- Nota van de directeur van het remontewezen voor de minister van oorlog inzake de bij vordering benodigde hoeveelheid paardenverzorgers. Met 1 bijlage., 1919; 103; 2 stukken
- Brief van de directeur van het remontewezen aan de minister van oorlog inzake de aankoop van overtollige officierspaarden door het rijk. Met 1 bijlage., 1919; 104; 2 stukken
- Stukken inzake een ontwerp-voorschrift paardenvordering., 1920; 105; 1 omslag
- Brieven van de directeur van het remontewezen aan de inspecteur van de koninklijke marechaussee inzake hulpverlening bij paardenvorderingen.Met 2 bijlagen., 1920; 106; 1 omslag
- Stukken betreffende het gebruik van muildieren in het nederlandse leger., 1920; 107; 1 omslag